---
output: github_document
---

# **Agragação espacial para dados geograficos**

***Luis M. Costa***

## **Considerações Iniciais**

Este repositorio é um exemplo de como agregar dados geograficos, será utilizado como exemplo dados baixados do satélite [OCO-2](https://disc.gsfc.nasa.gov/datasets/OCO2_L2_Lite_FP_11.1r/summary). 
Os arquivos estão em formato `.nc`, então primeiramente iremos estrair os dados. 

## **Extração de dados e visualização**


```{r,results='hide',warning=FALSE,message=FALSE}
files_nc <- list.files('data-raw/', pattern = 'nc')

for(i in 1:length(files_nc)){
  if(i==1){
    df <- ncdf4::nc_open(paste0('data-raw/',files_nc[i]))
    if (df$ndims == 0){

    }else{
      xco2 <- data.frame(
        'lon' = ncdf4::ncvar_get(df,varid='longitude'),
        'lat' = ncdf4::ncvar_get(df,varid='latitude'),
        'time' = ncdf4::ncvar_get(df,varid='time'),
        'xco2' = ncdf4::ncvar_get(df,varid='xco2'),
        'uncertanty' = ncdf4::ncvar_get(df,varid='xco2_uncertainty'),
        'quality_flag' = ncdf4::ncvar_get(df,varid='xco2_quality_flag')
      ) |>
        dplyr::filter(lon < -35 & lon >-75 & lat < 5 & lat >-35) |> # região brasileira
        dplyr::filter(quality_flag == 0)
    }
    ncdf4::nc_close(df)
  }else{
    df_a <- ncdf4::nc_open(paste0('data-raw/',files_nc[i]))
    if (df_a$ndims == 0){
    }else{
      xco2_a <- data.frame(
        'lon' = ncdf4::ncvar_get(df_a,varid='longitude'),
        'lat' = ncdf4::ncvar_get(df_a,varid='latitude'),
        'time' = ncdf4::ncvar_get(df_a,varid='time'),
        'xco2' = ncdf4::ncvar_get(df_a,varid='xco2'),
        'uncertanty' = ncdf4::ncvar_get(df_a,varid='xco2_uncertainty'),
        'quality_flag' = ncdf4::ncvar_get(df_a,varid='xco2_quality_flag')
      )|>
        dplyr::filter(lon < -35 & lon >-75 & lat < 5 & lat >-35)|> 
        dplyr::filter(quality_flag ==0)}
    ncdf4::nc_close(df_a)
    xco2 <- rbind(xco2,xco2_a)
  }
}

xco2 <- xco2 |>
  dplyr::mutate(
    date = as.Date.POSIXct(time))

rm(df,df_a,xco2_a,files_nc,i)
```


```{r, warning=FALSE,message=FALSE}
xco2 |> 
  ggplot2::ggplot(ggplot2::aes(x=lon,y=lat,col=date))+
  ggplot2::geom_point()
```


No caso do `OCO-2`, teoricamente é para existir uma observação em uma determinada localidade a cada 15/16 dias, contudo, apesar de existirem coordenadas proximas, existe um certo desvio na trajetoria, podemos confirmar isso agregando os dados

```{r, warning=FALSE,message=FALSE}
xco2_agg <- xco2 |>
  dplyr::mutate(ano = lubridate::year(date),
                mes = lubridate::month(date)) |> 
  dplyr::group_by(lon,lat,ano,mes) |> 
  dplyr::summarise(xco2 = mean(xco2))
    
nrow(xco2_agg) == nrow(xco2)

```
Como o numero de linhas dos dois dataset são iguais, isso significa, que não existem coordenadas iguais. Diante disso é necessário agregar esses dados em espacialmente, dependendo da finalidade do estudo


## **Criando o Grid amostral**

Iremos criar um grid para o territorio brasileiro, com uma distancia de 0.25°. Note  que a depender da sua necessidade, essa distancia pode ser maior ou menor. **CUIDADOS**, uma distancia muito pequena, irá gerar um grid muito grande e isso pode elevar o custo computacional.

```{r, warning=FALSE,message=FALSE}
dist <- 0.25 #distancia desejada

grid_br <- expand.grid(lon=seq(-74, #lon min
                             -27, # lon max
                             dist),
                       lat=seq(-34, # lat min
                             6, # lat max
                             dist))
plot(grid_br)
```
Note que essa função gerou um retangulo com diversos pontos igualmente espaçados, agora devemos filtrar somente para os dentro do territorio nacional

```{r, warning=FALSE,message=FALSE}

source('r/def_pol.R') # função para filtrar dados dentro de um poligono

br <- geobr::read_country(showProgress = FALSE)
region <- geobr::read_region(showProgress = FALSE)

# poligonos
pol_br <- br$geom |> purrr::pluck(1) |> as.matrix()
pol_north <- region$geom |> purrr::pluck(1) |> as.matrix()
pol_northeast <- region$geom |> purrr::pluck(2) |> as.matrix()
pol_southeast <- region$geom |> purrr::pluck(3) |> as.matrix()
pol_south <- region$geom |> purrr::pluck(4) |> as.matrix()
pol_midwest<- region$geom |> purrr::pluck(5) |> as.matrix()

# corrigindo alguns pontos desses poligonos

pol_br <- pol_br[pol_br[,1]<=-34,]
pol_br <- pol_br[!((pol_br[,1]>=-38.8 & pol_br[,1]<=-38.6) &
                     (pol_br[,2]>= -19 & pol_br[,2]<= -16)),]

pol_northeast <- pol_northeast[pol_northeast[,1]<=-34,]
pol_northeast <- pol_northeast[!((pol_northeast[,1]>=-38.7 &
                                  pol_northeast[,1]<=-38.6) &
                                 pol_northeast[,2]<= -15),]

pol_southeast <- pol_southeast[pol_southeast[,1]<=-30,]


# filtrando o grid
grid_br_cut <- grid_br |>
  dplyr::mutate(
    flag_br = def_pol(lon,lat,pol_br),
    flag_north = def_pol(lon,lat,pol_north),
    flag_northeast = def_pol(lon,lat,pol_northeast),
    flag_midwest= def_pol(lon,lat,pol_midwest),
    flag_southeast = def_pol(lon,lat,pol_southeast),
    flag_south = def_pol(lon,lat,pol_south)
    ) |>
  tidyr::pivot_longer(
    tidyr::starts_with('flag'),
    names_to = 'region',
    values_to = 'flag'
  ) |>
  dplyr::filter(flag) |>
  dplyr::select(lon,lat) |>
  dplyr::group_by(lon,lat) |>
  dplyr::summarise(
    n_obs = dplyr::n()
  )

plot(grid_br_cut$lon,grid_br_cut$lat)


```

## **Agregação**

```{r, warning=FALSE,message=FALSE}
xco2_agg <- xco2 |> 
  dplyr::mutate(
    ano = lubridate::year(date),
    mes = lubridate::month(date)
  )


for(i in 2015:2016){ # como neste exemplo só estamos utilizando dados de fev de 15 e  16
  aux_xco2 <- xco2_agg |> # tabela auxiliar
    dplyr::filter(ano==i)
  vct_xco2 <- vector();dist_xco2 <- vector(); # vetores vazios necessarios
  lon_grid <- vector();lat_grid <- vector();
  for(k in 1:nrow(aux_xco2)){
    d <- sqrt((aux_xco2$lon[k]-grid_br_cut$lon)^2+  # calculo da distancia entre as obs e o grid
                (aux_xco2$lat[k]-grid_br_cut$lat)^2
              )
    min_index <- order(d)[1]
    vct_xco2[k] <- aux_xco2$xco2[min_index]
    dist_xco2[k] <- d[order(d)[1]]
    lon_grid[k] <- grid_br_cut$lon[min_index]
    lat_grid[k] <- grid_br_cut$lat[min_index]
    }
  aux_xco2$dist_xco2 <- dist_xco2
  aux_xco2$xco2_new <- vct_xco2
  aux_xco2$lon_grid <- lon_grid
  aux_xco2$lat_grid <- lat_grid
  if(i == 2015){
    xco2_agg_novo <- aux_xco2
  }else{
    xco2_agg_novo <- rbind(xco2_agg_novo,aux_xco2)
  }
}

# conferindo

xco2_agg_novo |>
  dplyr::mutate(
    dist_conf = sqrt((lon - lon_grid)^2 + (lat - lat_grid)^2)
  ) |>
  dplyr::glimpse()


# conferindo se todas as distancias são identicas, se o resultado não for true, significa que alguma coordenada não foi indexada corretamente

nrow(xco2_agg_novo |>
  dplyr::mutate(
    dist_conf = sqrt((lon - lon_grid)^2 + (lat - lat_grid)^2),
    dist_bol = dist_xco2 - dist_conf
  ) |> 
  dplyr::filter(dist_bol ==0)) == nrow(xco2_agg_novo)
    

```


```{r, warning=FALSE,message=FALSE}
## criando uma tabela com os dados agregados por lon e lat do grid



xco2_agg_novo |> 
  dplyr::filter(dist_xco2<0.15) |>
  dplyr::group_by(lon_grid,lat_grid,ano,mes) |> # agora podemos agregar os dados pelas coordenadas do grid
  dplyr::summarise(
    xco2_mean = mean(xco2_new),
    uncertanty_mean = mean(uncertanty),
    xco2_sd = sd(xco2_new),
    nobs = dplyr::n(),
    xco2_se = xco2_sd/sqrt(nobs))
  





```


```{r, warning=FALSE,message=FALSE}
## distribuição espacial


xco2_agg_novo |>
  dplyr::filter(dist_xco2<0.15) |> # distancia maxima desejada
  dplyr::group_by(lon_grid,lat_grid,ano,mes) |> # agora podemos agregar os dados pelas coordenadas do grid
  dplyr::summarise(
    xco2_mean = mean(xco2_new),
    uncertanty_mean = mean(uncertanty),
    xco2_sd = sd(xco2_new),
    nobs = dplyr::n(),
    xco2_se = xco2_sd/sqrt(nobs)
  ) |>
  ggplot2::ggplot(ggplot2::aes(x=lon_grid,y=lat_grid,col=xco2_mean))+
  ggplot2::geom_point()


```

```{r, warning=FALSE,message=FALSE}
# salvando a tabela

write.csv(xco2_agg_novo |>
  dplyr::filter(dist_xco2<0.15) |> # distancia maxima desejada
  dplyr::group_by(lon_grid,lat_grid,ano,mes) |> # agora podemos agregar os dados pelas coordenadas do grid
  dplyr::summarise(
    xco2_mean = mean(xco2_new),
    uncertanty_mean = mean(uncertanty),
    xco2_sd = sd(xco2_new),
    nobs = dplyr::n(),
    xco2_se = xco2_sd/sqrt(nobs)
  ), 'data/tabela_agregada.csv')

```

# **Considerações finais**

Este tipo de abordagem pode ser usada para qualquer dados geograficamente distribuido. 
